【裁判字號】    96,訴,3221
【裁判日期】    970626
【裁判案由】    偽造文書等
【裁判全文】
臺灣高雄地方法院刑事判決              96年度訴字第3221號
公  訴  人  臺灣高雄地方法院檢察署檢察官
被      告  戊○○
上列被告因偽造文書等案件，經檢察官提起公訴（96年度偵字第
10558 號），本院判決如下：
    主  文
戊○○共同犯行使偽造私文書罪，處有期徒刑伍月，如易科罰金
，以銀元參佰元即新臺幣玖佰元折算壹日，減為有期徒刑貳月又
拾伍日，如易科罰金，以銀元參佰元即新臺幣玖佰元折算壹日。
    事  實
一、戊○○於民國（下同）93年6 月間擔任會首召集互助會，每
    會新臺幣（下同）5,000 元，採外標制，會期自93年6 月10
    日起至95年11月10日止，會員連會首共計30會，每月10日在
    戊○○之小姑己○○○（另行通緝中）位於高雄市○○路14
    3 號3 樓之住處開標。詎戊○○竟與己○○○基於共同犯意
    之聯絡，意圖為自己不法之所有，明知彼等各參加1 會均已
    得標收取會款，而會員丙○○尚有1 會未得標乃屬活會，竟
    於95年5 月10日第24會開標時，由己○○○利用丙○○未到
    場投標之機會，未經同意擅自冒用其名義在標單上偽造其署
    名及書寫數字600 ，依特約或習慣足以辨識即為該會員以新
    臺幣（下同）600 元為標息而參與投標之用意，偽造標單完
    成後即持以競標而行使之（標單已滅失而未扣案），足以生
    損害於丙○○及其他活會會員。得標後再由戊○○向當次尚
    屬活會之會員佯稱是丙○○得標（對於丙○○則佯稱是其他
    會員得標）而收取會款，使活會會員不疑有詐而支付會款，
    總計詐得35,000元（計算式如附表）。嗣於95年9 月間戊○○宣布倒會（95年9 月10日起均未開標），此際本應僅餘3
    個活會，詎會員丙○○（尚有1 個活會）、甲○○（尚有1
    個活會）、乙○○（尚有2 個活會）等人相互聯絡探詢後，
    竟發現尚餘4 個活會，始悉上情。
二、案經丙○○、甲○○、乙○○訴請臺灣高雄地方法院檢察署
    檢察官偵查起訴。
    理  由
一、證據能力之說明：
    按被告以外之人於審判外之陳述，雖不符刑事訴訟法第159
    條之1 至第159 條之4 規定，而經當事人於審判程序同意作
    為證據，法院審酌該言詞陳述或書面陳述作成時之情況，認
    為適當者，亦得為證據；當事人、代理人或辯護人於法院調
    查證據時，知有該法第159 條第1 項不得為證據之情形，而
    未於言詞辯論終結前聲明異議者，視為有前項之同意，該法
    第159 條之5 業已明揭其旨。本件所引審判外之書面資料，
    檢察官及被告戊○○均知係審判外之書面證據，且均同意或
    無異議作為證據，本院審酌其取證之過程並無瑕疵，且與本
    案具有關連性，未見有何不適當之情形，是得為證據。
二、事實之認定：
    訊據被告戊○○固不否認有召開上述互助會，且己○○○有
    使用丙○○名義以600 元標取會款之事實，然矢口否認有何
    偽造文書及詐欺犯行，辯稱：開標時己○○○說缺錢用，向
    丙○○借了1 個會，因為己○○○表示已經與對方說好，所
    以伊才讓己○○○標會，後來因為找不到己○○○無法收取
    會款，所以才會止會等語。經查：
（一）被告戊○○召集上述外標制之互助會，丙○○、甲○○、
      乙○○各參加2 會，於95年9 月份止會時應僅餘3 個活會
      ，然彼等分別尚有1 、1 、2 個活會，總計尚有4 個活會
      ，丙○○或其配偶王健民均未同意將活會借給己○○○標
      取等事實，業經證人丙○○、甲○○、乙○○於檢察事務
      官詢問時（95年度他字第8211號卷第3 頁，下稱他字卷）
      以及證人王健民於檢察官偵訊時（他字卷第29頁）證述歷
      歷，復有被告提供載有參加會員及各次得標情形之會單附
      卷可參（他字卷第38頁）。而己○○○以丙○○名義標會
      所使用之標單是己○○○所撰寫，業經被告戊○○於偵訊
      時供述明確（他字卷第14頁），核與證人乙○○於檢察事
      務官詢問時以及證人王健民、甲○○、乙○○於檢察官偵
      訊時所證稱：標會時要寫標單當場開標，標單要寫名字等
      情節相符（他字卷第3 、14頁）。綜此以觀，己○○○確
      有冒用丙○○名義偽造寫有名字及標息之標單進而標取會
      款之事實，應堪認定。而95年5 月10日第24會開標時，該
      次之活會數連同被冒標者總計應有7 會，以此計算該次被
      詐取之活會會款應為35 ,000 元無訛（計算式如附表）。
（二）茲應審究者，厥為被告戊○○是否與己○○○有犯意聯絡
      及行為分擔。被告雖辯稱：己○○○告知已與丙○○講好
      等語，然而，證人即甲○○之子鄭左虎於偵訊時證稱：95
      年9 月初戊○○拿最後尾款給伊時，有說因為己○○○哭
      著求戊○○，所以戊○○就答應己○○○用王健民名義（
      按即丙○○所參加之互助會）標會等語（他字卷第22頁）
      ，核與被告所辯已有未符。另參以證人王健民於偵訊時證
      稱：「我在95年6 月份就想標會，可是6 月份、7 月份、
      8 月份會首都跟我說沒有標到（隨即改稱是己○○○告知
      沒有標到），一直到了9 月份的時候，會首就倒會了……
      」等語（他字卷第13、14頁）。由此可知，王健民始終不
      知道自己之活會業已得標而成為死會，卻仍繼續支付活會
      會款，顯然是被告有意隱瞞此事，否則從95年5 月10日得
      標直至同年9 月間止會，其間約有長達4 個月時間，衡情
      身為會首之被告戊○○為何竟完全未向丙○○或王健民查
      證確認此事？由此益見被告所辯不足採信，被告顯然明知
      己○○○冒用丙○○名義撰寫標單標取會款，卻仍宣布丙○○得標且向活會會員收取會款，其與己○○○間應有犯
      意聯絡及行為分擔甚明。
（三）至於被告聲請傳喚己○○○作證一節，因己○○○經本院
      傳拘無著現正通緝中，尚無從到庭作證，附此敘明。綜上
      所述，本件事證明確，被告犯行應堪認定。
三、論罪科刑：
（一）按行為後法律有變更者，適用行為時之法律，但行為後之
      法律有利於行為人者，適用最有利於行為人之法律，刑法
      第2 條第1 項定有明文。茲將本件新、舊法比較適用問題
      分述如下：１、就被告戊○○所犯詐欺取財罪之罰金刑而
      言，95年6 月14日修正公布之刑法施行法第1 條之1 將其
      貨幣單位及提高額度另作規定，取代原罰金罰鍰提高標準
      條例第1 條前段規定之適用，換算數額結果與舊法固然並
      無不同，然刑法於95年7 月1 日修正施行前之第33條第5
      款原規定罰金刑為銀元1 元以上，亦即新臺幣3 元以上，
      修正後該條款則將罰金刑提高為新臺幣1 千元以上，並以
      百元計算之，核諸刑法第35條所規定刑之輕重比較標準，
      詐欺取財罪之刑度應以行為時之法律規定較有利於被告。
      ２、95年7 月1 日修正施行之刑法刪除第55條關於牽連犯
      之規定，而被告所犯行使偽造私文書罪及詐欺取財罪間，
      具有方法、目的之牽連犯關係，依修正前即行為時之規定
      ，應從一重之行使偽造私文書罪處斷，依修正後之規定則
      應二罪分論併罰，比較結果以修正前之舊法較有利於被告
      。經綜合比較結果，被告行為後之法律並無較有利於被告
      之情形，是依刑法第2 條第1 項前段規定，自應適用95年
      7 月1 日修正施行前之刑法論處。至於刑法第55條關於想
      像競合犯科刑限制之規定乃屬法理之明文化，非屬法律變
      更，另刑法第28條共同正犯規定雖亦有所修正，將「實施
      」之用語改為「實行」，原「實施」之概念涵蓋陰謀、預
      備、著手及實行等階段之行為，而「實行」則著重於直接
      從事構成犯罪事實之行為，其範圍較狹，兩者固有不同，
      然依本件被告之犯罪態樣而言，不論依舊法或新法之規定
      均應論以共同正犯，並無有利或不利之情形，均無比較新
      舊法適用之必要，應逕適用新法，附此敘明。
（二）按民間互助會，除有特別約定外，僅係會首與會員訂立之
      契約，會員與會員間並無法律關係存在，而已得標會員（
      即死會會員），依據其與會首間之契約，無論何人得標，
      均有按期繳交會款之義務，並無被詐欺之問題，故會首冒
      名盜標，其詐欺所得之款，應僅限於未得標會員（即活會
      會員）繳納之會款，最高法院96年度臺上字第5715號判決
      意旨可資參照。復按我國民間互助會，係由會首招募會員
      參加所組成，每於標會時，通常由欲標取會款之會員，在
      空白紙條上，或僅書立其姓名、綽號及數字者，甚或只書
      寫數字而未書立其姓名、綽號，另以上開言詞等方法表示
      係何會員所出具者，則依習慣或特約均足以辨明係該會員
      以所書數字為標息金額參加競標之標單，自應以私文書論
      ，最高法院89年度臺上字第1319號判決意旨論述綦詳。本
      件被告戊○○夥同己○○○在標單上偽造活會會員丙○○
      之署名及標息而參與競標，該標單係足以表示競標者以該
      標息競標之一定用意之準私文書，偽造完成後進而持以參
      與競標而行使之，以此方式冒用丙○○名義得標，進而詐
      取當次尚屬活會會員之會款，核被告所為，係犯刑法第21
      6 條、第220 條第1 項、第210 條之行使偽造私文書罪及
      第339 條第1 項之詐欺取財罪。被告戊○○與己○○○間
      有犯意聯絡、行為分擔，應論以共同正犯。被告偽造署押
      為偽造私文書部分行為，又偽造私文書後持以行使，其偽
      造之低度行為應為行使之高度行為所吸收，均不另論罪。
      被告以1 次冒標行為同時使多數活會會員受騙繳交會款，
      為一行為觸犯數罪名之同種想像競合犯，應依刑法第55條
      規定以一詐欺取財罪處斷。又被告所犯上開二罪間，有方
      法、目的之牽連犯關係，應依刑法修正前第55條規定從較
      重之行使偽造私文書罪處斷。
（三）茲審酌被告戊○○身為會首，受會員之委託而未盡其職責
      ，竟夥同己○○○冒用會員丙○○名義競標而詐取會款，
      金額總計3 萬5 千元，且未坦認錯誤表現悔悟之意，以及
      犯罪之手段、所生危害等一切情狀，量處如主文所示之刑
      ，並依中華民國96年罪犯減刑條例第2 條第1 項第3 款規
      定，減其刑期2 分之1 ，且依舊法諭知易科罰金之折算標
      準，以資懲儆。（被告行為時之刑法第41條第1 項前段原
      規定：「犯最重本刑為5 年以下有期徒刑以下之刑之罪，
      而受6 個月以下有期徒刑或拘役之宣告，因身體、教育、
      職業、家庭之關係或其他正當事由，執行顯有困難者，得
      以1 元以上3 元以下折算1 日，易科罰金」，且罰金罰鍰
      提高標準條例第2 條規定，折算標準就其原定數額提高為
      100 倍折算1 日，亦即，被告行為時之易科罰金折算標準
      ，係以銀元100 元以上300 元以下折算1 日，經折算為新
      臺幣後，應以新臺幣300 元以上900 元以下折算為1 日，
      而被告行為後之95年7 月1 日修正施行之刑法第41條第1
      項前段則規定：「犯最重本刑為5 年以下有期徒刑以下之
      刑之罪，而受6 個月以下有期徒刑或拘役之宣告者，得以
      新臺幣1 千元、2 千元或3 千元折算1 日，易科罰金」，
      95年7 月1 日修正施行之罰金罰鍰提高標準條例亦將第2
      條規定予以刪除，比較新舊法結果以舊法較有利於被告，
      是應依刑法第2 條第1 項前段規定適用舊法諭知易科罰金
      之折算標準。）末查偽造之標單（包括其上之署押）並未
      扣案，參以事隔久遠，衡情一般應不會特別保存此標單，
      依其情形可認業已滅失而不存在，是不予宣告沒收，附此
      敘明。
據上論斷，應依刑事訴訟法第299 條第1 項前段，刑法第2 條第
1 項前段、第28條、第210 條、第216 條、第220 條第1 項、第
339 條第1 項、修正前第55條、（修正後）第55條、修正前第41
條第1 項前段，罰金罰鍰提高標準條例第1 條前段、修正前第2
條，中華民國96年罪犯減刑條例第2 條第1 項第3 款、第7 條，
判決如主文。
本案經檢察官丁○○到庭執行職務。
中    華    民    國    97    年    6     月    26    日
                  鳳山刑事第二庭  審判長法  官  林水城
                                        法  官  楊筑婷
                                        法  官  譚德周
以上正本證明與原本無異。
如不服本判決應於收受本判決後10日內向本院提出上訴書狀，並
應敘述具體理由，如未敘述上訴理由者，應於上訴期間屆滿後20
日內補提理由書狀於本院（均須按他造當事人之人數附繕本）「
切勿逕送上級法院」。
中    華    民    國    97    年    6     月    26    日
                                        書記官  林雅婷
附錄法條：第210 條、第216 條、第220 條第1 項、第339 條第
1 項
中華民國刑法第210條（偽造變造私文書罪）
偽造、變造私文書，足以生損害於公眾或他人者，處 5 年以下有
期徒刑。
中華民國刑法第216條（行使偽造變造或登載不實之文書罪）
行使第 210 條至第 215 條之文書者，依偽造、變造文書或登載
不實事項或使登載不實事項之規定處斷。
中華民國刑法第220條（準文書）
在紙上或物品上之文字、符號、圖畫、照像，依習慣或特約，足
以為表示其用意之證明者，關於本章及本章以外各罪，以文書論
。
錄音、錄影或電磁紀錄，藉機器或電腦之處理所顯示之聲音、影
像或符號，足以為表示其用意之證明者，亦同。
中華民國刑法第339條（普通詐欺罪）
意圖為自己或第三人不法之所有，以詐術使人將本人或第三人之
物交付者，處 5 年以下有期徒刑、拘役或科或併科 1 千元以下
罰金。
以前項方法得財產上不法之利益或使第三人得之者，亦同。
前二項之未遂犯罰之。
附  表：
┌────┬────┬───┬────┬──────┐
│冒標日期│被冒用名│標  息│受詐欺活│詐得金額（即│
│        │義人    │      │會數（即│標金乘以冒標│
│        │        │      │冒標當時│當時之活會數│
│        │        │      │之活會數│，含被冒標者│
│        │        │      │，含被冒│）          │
│        │        │      │標者）  │            │
├────┼────┼───┼────┼──────┤
│95年5 月│丙○○  │600元 │7       │5,000x7=35,0│
│10日    │        │      │        │00          │
└────┴────┴───┴────┴──────┘


司法院資訊處製作；財團法人民間司法改革基金會備份。
